【裁判字號】    91,交聲更,8
【裁判日期】    920331
【裁判案由】    違反道路交通管理處罰條例聲明異議
【裁判全文】
臺灣桃園地方法院交通事件裁定                      九十一年度交聲更字第八號
    原處分機關  交通部公路局新竹區監理所桃園監理站
    異  議  人
    即受處分人  甲○○
右受處分人因違反道路交通管理處罰條例案件，對於交通部公路局新竹區監理所桃園
監理站於九十年十二月二十四日所為之桃監裁五字第裁五二－Ｄ九Ａ二五九二九八號
處分，聲明異議，經本院裁定後，異議人不服本院九十一年四月十日所為裁定（九十
年度交聲字第三０號）提起抗告，經臺灣高等法院於九十一年五月十七日，以九十一
年度交抗字第三七五號裁定撤銷發回，本院裁定如左：
    主  文
異議駁回。
    理  由
一、異議意旨略以：異議人（甲○○）於民國九十年十月二十七日凌晨時分，欲前往
    位於平鎮市○○路及民族路交叉路口之7-11便利商店購物，正當伊進入該商店前
    ，突然有一位員警從遠處急奔而來（自環西路往平鎮方向），並擋往伊去路，隨
    即上氣不接下氣要求伊出示駕照，伊暗自心想：不過是到便利商店購物，又無其
    他不法情事或駕駛車輛，為何要出示駕照？就算是臨檢亦只應出示相關身分證件
    即可，何以非得查驗駕照？於是伊遂明確告知該名員警，伊僅欲進入便利商店購
    物而已，然該名員警不僅不聽伊說明，甚者口出惡言稱：「你買東西很大啊？」
    ，因伊認警員非理性之態度及不合常理之要求，乃不予理會即逕至該商店購物，
    隨後並在便利商店門前賣清粥小菜的攤販吃了一碗熱粥，當伊於該攤位起身結帳
    欲離去時，卻赫然發現伊所有之自小客車（車牌號碼ＭＫ－４２６３號）前後兩
    面大牌均不翼而飛，在情急之下隨即欲以行動電話報案失竊，惟此時攤販老闆才
    告知，於伊進入商店購物時，有三名警察持工具前來拆卸大牌後離去，至於是那
    個轄區員警所為並不清楚，因為三名員警係徒步前來且於拆卸大牌後未開立罰單
    或留下任何聯絡方式即逕行離去，致使伊留在原地求助無門，而無所適從，然事
    隔多日後，伊即接獲由桃園縣警察局交通隊平鎮小隊開立之交通違規罰單。伊當
    時係於便利商店前為警臨檢盤查，並非正在駕駛車輛，依大法官會議釋字第五三
    五號之解釋，警方在欠缺實害及合理理由的前提下，不允許例行性、隨機式攔車
    查照；如無客觀合理的事實基礎或其他違反交通規則情形，警員不能無理由以檢
    查駕照、行照為名攔查汽車及駕駛人，且該名員警於臨檢盤查伊當時並未攜帶任
    何酒測儀器，僅要求伊出示駕照等證件，何以能稱伊「未配合警方酒測」，且伊
    既非刑事案件現行犯，又非交通違規事件之現行犯，則承辦員警可否施以強制力
    限制本人自由，並要求行使違背自己自由意識之行為？又罰單內容稱駕駛人「滿
    身酒味」究係有何依據，是否僅憑員警「敏銳的嗅覺」即可任意認定之？再經查
    該路口係一四線道大十字路口，如伊欲規避取締，依當時天色黑暗及員警須跑步
    才可抵達現場的情況而言伊當可調頭離去，不受任何處罰，然伊既未預見攔檢車
    輛而依正常情形下車購物復無逃逸之情，承辦員警開立罰單有違「依法行政」原
    則。再如伊滿身酒味又駕駛車輛經攔停，則處理員警依法理應當場禁止駕駛，復
    依行政執行法第三十六條及第三十七條第一項第一款之規定，對本人施以即時強
    制之管束，以保障本人及他人生命、身體之安全，以符法治，不應逕自拆卸大牌
    後離去，否則爾後類此違規案件均以此等方式處置，豈不有違交通處罰條例之立
    法目的。
二、按汽車駕駛人，駕駛汽車經測試檢定有酒精濃度超過規定標準，處‧‧‧，並當
    場禁止其駕駛‧‧‧，汽車駕駛人，駕駛汽車拒絕接受第一項酒精濃度測試之檢
    定，處新台幣六萬元罰鍰，並吊銷其駕駛執照，分別為道路交通管理處罰條例第
    三十五條第一項第三項所明文規定。又按「交通法庭認為聲明異議無理由者，應
    以裁定駁回之」，道路交通案件處理辦法第十九條亦設有明文規定。
三、經查：
    (一)異議人於九十年十月二十七日零時五十分許，駕駛車牌號碼ＭＫ－４２６３號
      自小客車沿桃園縣平鎮市○○路往中壢方向行駛，至環西路口左轉欲進入環西
      路，見有警方執行路檢勤務，乃將該自小客車駛上該路口7-11便利商店前之紅
      磚人行道（高約二十公分），證人即當日在該路口執行全國擴大取締酒醉駕駛
      工作勤務之警員余政宏發現後，認異議人有故意規避路檢之情形，乃跑步前去
      要求異議人出示駕照及行照等證件，惟異議人以進入商店購物為由而拒絕，證
      人余政宏因聞到異議人有酒味而再次要求其出示駕照及行照，並要求異議人配
      合進行酒精測試，然異議人竟以未帶證件而不配合，證人余政宏即告知不配合
      即拆（扣）其汽車大牌，異議人仍置之不理，逕自進入7-11便利商店內購物，
      證人余政宏乃返回警車拿取扳手，並請其小隊長即證人張祉道前去協助，在證
      人余政宏拆卸異議人前開自小客車之車牌時證人張祉道及異議人均在旁邊，此
      業據證人余政宏於本院九十一年七月三十日訊問時證述在卷。
    (二)異議人雖辯稱：伊當時是要到該路口之7-11便利商店購買菜瓜布，伊要用，伊
      就將車直接開到人行道上，伊根本沒有看到警車，係警員跑到伊前面，伊才知
      道云云，惟查證人余政宏自九十年十月二十六日晚上二十三時起即由小隊長張
      祉道帶領至桃園縣平鎮市○○路與環西路口執行「桃園縣警察局平鎮分局九十
      年十月二十六執行全國擴大取締酒醉駕駛工作勤務計畫」之勤務（勤務時段為
      二十三時至翌日二時），該勤務隊所在位置即在環西路上（往內壢方向），距
      離民族路口僅約五十公尺，警車停於內側車道，警車前有擺設警示燈、警車並
      有亮警示燈，於內側車道及外側車道間擺放三角錐，此業據證人余政宏於本院
      審理中證述在卷，並有桃園縣警察局平鎮分局九十年十月二十六執行全國擴大
      取締酒醉駕駛工作勤務計畫表及平鎮市○○路與民族路口取締酒醉駕車警力部
      屬圖各一紙附卷可稽（見本院原審卷第四十九、五十頁），堪認證人余政宏及
      張祉道於本件查獲當時確係於桃園縣平鎮市○○路與環西路口執行取締酒醉駕
      駛勤務無誤，又當時執行勤務之警車既有亮警示燈，警車前亦擺放有警示燈，
      且執行勤務之地點離民族路口僅有五十公尺之距離，依一般人之經驗，警車之
      警示燈在晚上是相當之刺眼，在一、二百公尺外仍然可以能清楚看到，況依卷
      附之現場照片所示，由民族路欲左轉進入環西路需經過三個車道寬之路口，且
      轉彎車之車速並不快，是由民族路左轉環西路之車輛係不可能未見到有警方在
      該處執行臨檢勤務，異議人竟辯稱其未見到警車云云，顯無足採，又依一般人
      之經驗，要到路口商店購物，應會將車轉彎好停於路旁再前往商店，異議人當
      時竟將所駕駛之自小客車直接駛上高約二十公分之紅磚人行道，其謂當時係為
      至路口之7-11便利商店購物，豈能讓人相信？是認異議人當時應係駕車至該路
      口欲左轉時發現有警方在執行勤務，為規避取締而將所駕自小客車駛上紅磚人
      行道無誤。
    (三)異議人於本院九十一年七月三十日訊問時，自承當天伊在楊梅清潔隊有喝維士
      比二杯等語，而證人余政宏在發現異議人將自小客車駛上紅磚人行道時，即跑
      步前去要求異議人出示駕照、行車執照，異議人當時既有與證人余政宏近距離
      對話，證人余政宏有聞到異議人身上酒味並不違反一般經驗法則，被告當日既
      是由桃園縣楊梅鎮埔心駕車至查獲地點，堪認其於查獲當日確有酒後駕車之行
      為無誤。
    (四)證人余政宏於查獲當日既是於查獲地點執行酒後駕駛之勤務，其對於用路人違
      規之有無，為其業務內之事項，其觀察程度自較一般人更為專注，其見到異議
      人所駕駛之自小客車在左轉彎時即直接駛上路口高約二十公分之紅磚人行道上
      ，於客觀上當然懷疑異議人係為規避臨檢而將汽車駛上紅磚人行道，其前去臨
      檢並要求異議人出示駕照及行車執照乃係基於合理懷疑，且異議人酒後駕車確
      存有實害，故證人余政宏依異議人當時違規將自小客車駛上紅磚人行道之客觀
      合理懷疑，而對異議人進行臨檢，並要求其配合進行酒測，乃完全合乎大法官
      會議釋字第五三五號解釋之意旨，異議人漫指證人對之臨檢有違大法官會議釋
      字第五三五號解釋云云，尚屬無稽。
    (五)又證人余政宏既在執行酒後駕駛勤務，其認異議人有故意規避之情形，乃已懷
      疑異議人酒後駕車，其要求異議人出示證件，異議人在近距離內與證人余政宏
      交談，證人余政宏可聞到異議人講話時所散發出來之酒味，與經驗法則並無違
      背，而其要求異議人配合進行酒測既屬其當時執行之勤務，且證人余政宏確實
      有要求異議人進行酒測一節，亦據證人於本院九十一年七月三十日訊問時結證
      在卷，是異議人所辯警員未要求其進行酒測實屬事後卸責之詞，不足採信。
    (六)再卷附之酒測紀錄單為證人余政宏警員於異議人違規當日所製作，業據證人余
      政宏於本院九十一年七月三十日訊問時結證在卷，又酒測紀錄單上之日期原為
      「九六／○一／○一」，歸零日期原為「○一：○九」（均係電腦打字），後
      經筆改為「九○／一０月二七日」及「○○：五五」，係因值勤警員當時備有
      二台酒精濃度測試器，本件之測試器上之日期沒有調整，所以在十月二十七日
      當天列表後即當場更正，亦據證人余政宏於同日訊問時證述在卷。至本件係「
      逕行舉發」之違規事件，違規日期為「九○年一○月二七日○時五○分」，舉
      發違反道路交通管理事件通知單之製單日期為「九○年一○月二九日」，乃因
      異議人不願意配合提出駕照或行車執照，證人余政宏無從得知異議人或汽車所
      有人之真實姓名及相關資料，以致無法當日填寫，嗣經警員余政宏查詢前開車
      牌號碼ＭＫ－４２６３號之車主資料後才填製該通知單一節，並據證人余政宏
      於同日訊問時證述在卷，又依道路交通管理處罰條例第九十條第一項之規定，
      違反該條例之行為，自行為成立之日起，逾三個月不得舉發，是警員未於違規
      日填製舉發違反道路交通管理事件通知單，而於該違規日後三個月內填單舉發
      亦符合舉發之規定，是證人余政宏依異議人之違規事實填製本件舉發違反道路
      交通管理事件通知單並無違誤。
    (七)次查，異議人辯稱伊當時係於便利商店前為警臨檢盤查，非正在駕駛車輛，並
      非汽車駕駛人云云，然如前所述，異議人係見到警方在查獲地點臨檢始將自小
      客車駛上高約二十公分之紅磚人行道，後才下車欲進入便利商店，旋即為證人
      余政宏攔下並要求出示證件，其自屬汽車駕駛人而駕駛車輛無訛，倘依異議人
      所辯下車後即非汽車駕駛人，而不得對之進行臨檢、要求其進行酒測，並以道
      路交通管理處罰條例之相關規定相繩，則汽車駕駛人一旦違規即可立即下車而
      逃避罰則，則所有相關交通法規豈非全歸具文？是異議人所辯顯無足採。
    (八)另異議人所辯當時在該路口人行道上賣清粥小菜的老闆可以證明警員在拆其自
      小客車大牌時，伊並不在場云云，惟本院於九十一年八月二十六日傳喚該賣清
      粥小菜的老闆蕭錦德，其證稱伊攤位所擺的位置不是在人行道上，是在便利商
      店前的空地，伊對於異議人並沒有印象，異議人是否曾與警員在路口人行道發
      生爭執伊沒有印象等語，是證人蕭錦德所述即難採為異議人有利認定之依據。
      又證人彭素美於本院同日訊問時雖證稱：伊當時坐異議人的車子，伊請異議人
      載其回興國派出所附近之租住處，因伊要到便利商店買菜瓜布，所以請異議人
      江車開到紅磚人行道云云，惟查異議人於本院原審九十一年二月七日訊問時，
      對於本院前審法官問其當時有無證人？其答稱當時只有路口攤販及值勤人員（
      見該卷第四十二頁倒數第一行至第四十三頁），異議人於本院九十一年十二月
      二日訊問時亦不否認伊當時是如此說，則證人彭素美當時是否真在異議人車上
      即不無疑義，又異議人於本院九十一年七月三十日訊問時稱伊當時要買菜瓜布
      ，伊要用，亦與證人彭素美所證述不符，再查異議人當時尚購買保利達蠻牛維
      他命飲料（見本院原審卷第十六頁之統一發票影本所載），而此種飲料既是強
      調提神作用，異議人於當時購買此種飲料即相當啟人疑竇，且如前所述，異議
      人應係為規避警方臨檢而將車子開上紅磚人行道，故證人彭素美之證述亦難採
      為異議人有利認定之依據。
    (九)至異議人所辯：如伊滿身酒味又駕駛車輛經攔停，則處理員警依法理應當場禁
      止駕駛，復依行政執行法第三十六條及第三十七條第一項第一款之規定，對本
      人施以即時強制之管束，以保障本人及他人生命、身體之安全，以符法治，不
      應逕自拆卸大牌後離去云云，惟查異議人於九十年十一月十五日對前開通知單
      聲明異議時既已自承警員當時曾對其稱「不出示駕照就拔你的大牌」等語（見
      本院原審卷第五十三頁），顯見警員當時並非係在不預警之情形下拔去異議人
      所駕駛之自小客車車牌，又汽車駕駛人，駕駛汽車經測試檢定有酒精濃度超過
      規定標準，當場禁止其駕駛‧‧汽車駕駛人，駕駛汽車拒絕接受第一項酒精濃
      度測試之檢定，處新台幣六萬元罰鍰，並吊銷其駕駛執照，既為當時施行之道
      路交通管理處罰條例第三十五條第一項第三項所明文規定，且汽車未領用牌照
      行駛，依道路交通管理處罰條例第十二條第一項規定亦應處以罰鍰，是異議人
      於前開ＭＫ－４２６３號車牌遭拔除後即不得駕駛，足認證人余政宏當時拔下
      異議人所駕自小客車車牌之目的乃在禁止異議人駕駛汽車，且此手段顯較依行
      政執行法第三十六條及第三十七條第一項第一款規定對異議人施以即時強制管
      束之行為所可能造成之限制為輕，故認證人余政宏當時之處分符合比例原則，
      且亦與現行道路交通管理處罰條例第三十五條第三項修正之立法意旨相符，是
      認證人余政宏當時為禁止異議人駕車而採取之便宜措施（扣車牌）尚與前開規
      定之意旨相符，異議人前開所辯尚無足採。
    (十)末查交通警員掣單舉發違反道路交通管理處罰條例所列之違規事實，本質上為
      行政處分，係公務員基於職務上權力，依法就特定之具體事件所為具公法上效
      果之單方行政行為，基於公務員為公法上行為具有公信力之原則，該行政處分
      當可被推定為真正，其據以依法處分之事實認定亦為正確無誤，此與民事訴訟
      法第三百五十五條第一項規定：「文書依其程式及意旨得認作公文書者，推定
      其為真正」之情形相同，本此公信原則，乃立法者賦予行政機關制定違反道路
      交通事件統一裁罰標準及處理細則，使執勤警員得當機處分（如該細則第二十
      三條）以達其維護交通秩序、安全之行政目的，反之，若謂公務員一切行政行
      為均需預留證據以證其實，則國家行政勢必窒礙難行，據此，刑事訴訟法就犯
      罪證據有關之規定中，與屬行政秩序罰之交通違規裁罰本質不合之部分，自不
      在準用之列，且警員余政宏與異議人素不相識，自無在眾多之汽車駕駛人中特
      別誣指異議人違規之必要，從而本院經查無何證據足資證明其有捏造事實違法
      取締之情事，則執勤警員本其維護交通秩序、安全職責所為之舉發，自應受到
      合法、正確之推定，異議人所持前揭辯詞尚屬無據，其異議為無理由，應予駁
      回。
據上論斷，應依道路交通管理處罰條例第八十七條第二項、道路交通案件處理辦法第
十九條，裁定如主文。
中      華      民      國    九十二    年      三      月    三十一    日
                                  臺灣桃園地方法院交通法庭
                                      法  官   林春鈴
右正本證明與原本無異。
如不服本裁定，應於裁定送達後五日內向本院提出抗告狀。
                                      書記官   江世亨
中      華      民      國    九十二    年四      月       一     日


司法院資訊處製作；財團法人民間司法改革基金會備份。
